ACORDAO-COMPLETO-2464571

ACÓRDÃO 559/2021 ATA 8/2021 - PLENÁRIO

VISTOS, relatados e discutidos estes autos de denúncia a noticiar indícios de irregularidades na emissão de autorizações para transporte coletivo interestadual e internacional de passageiros.
ACORDAM os Ministros do Tribunal de Contas da União, reunidos em Sessão do Plenário, diante das razões expostas pelo Relator e com fundamento no art. 276, caput e §1º, do Regimento Interno deste Tribunal, em:
9.1. revogar a medida cautelar insculpida no item 28.1 da Decisão proferida em 4/3/2021 (peça 145) ;
9.2. acrescentar o item 28.3.1 à referida Decisão:
"28.3.1 determinar que a ANTT apresente, no prazo máximo de 30 dias, documentação que comprove sua plena capacidade de atender às exigências de controle e fiscalização decorrentes do aumento na quantidade de mercados, linhas e empresas a serem fiscalizadas, ou apresente plano de ação com medidas que aprimorem a sua capacidade de fiscalização e controle de modo a assegurar que o aumento de demanda decorrente do incremento da quantidade de autorizações seja suportado pela Agência num prazo razoável."
9.3. manter os demais itens da referida Decisão;
9.4. restituir o processo à Secretaria de Fiscalização de Infraestrutura Rodoviária e de Aviação Civil para que finalize a instrução, nos termos da decisão do relator à peça 145, submetendo ao relator no prazo de 60 dias;
9.5. dar ciência do presente Acórdão à Agência Nacional de Transportes Terrestres, informando que o teor integral desta deliberação será disponibilizado no endereço eletrônico www.tcu.gov.br/acordaos.

Referendo de medida cautelar concedida em processo de denúncia sobre irregularidades em autorizações para prestação de serviço de transporte interestadual e internacional de passageiros.

Trata-se de denúncia a respeito de possíveis irregularidades relacionadas à atuação da ANTT na expedição de autorizações para a prestação do serviço de transporte rodoviário interestadual e internacional de passageiros - TRIIP.
Na presente ocasião, submete-se ao descortino do Plenário medida cautelar adotada monocraticamente. 
Para melhor exame da matéria, impõe-se breve exame retrospectivo deste processo.   
O denunciante, em sua peça inicial, alega, essencialmente, que a ANTT tem colocado barreiras à entrada de novas empresas e dificultado a livre concorrência no setor, além de deixar de observar determinados normativos próprios (peça 1) .
Questiona, ainda, a validade de atos normativos e o fato de a Agência não estar observando a ordem cronológica de análise dos pedidos de mercado e de adotar decisões inconsistentes nessa matéria.
Ao fim, pede a concessão de cautelar para suspender os atos praticados pela ANTT.
A Unidade Técnica entendeu que, apesar de haver indícios pontuais de irregularidades, a adoção de medida cautelar seria "demasiadamente drástica nesta fase processual" e não se justificaria, pois, "na hipótese de confirmação das irregularidades denunciadas, entende-se que os atos praticados são passíveis de correção, e os procedimentos adotados pela agência na regulação do setor de transporte rodoviário interestadual e internacional de passageiros, também passíveis de melhoria" (peça 86) .
O Relator manifestou-se pela realização de oitiva da ANTT em relação aos indícios de irregularidades mencionados na denúncia, devidamente sintetizados nos itens 6.1 a 6.16 da instrução constante da peça 86 e indeferiu o ingresso da denunciante como interessada (peça 88) .
O denunciante juntou nova petição (peça 100) , questionando a intenção de a ANTT em expedir novas autorização em mais de 151.000 mercados, por entender que não haveria estudo econômico a amparar semelhante demanda, o que poderia levar à quebra de empresas. 
Entende, também, que a ANTT estaria a agir no sentido contrário ao Projeto de Lei 3.819/2020, já aprovado no Senado. Junta as peças 101 a 130.
A ANTT apresentou manifestação em relação aos itens especificados pelo Relator (peças 134 a 142) .
Posteriormente, de forma absolutamente inusitada, juntou-se ao processo petição - sem identificação de origem, autoria ou data - provavelmente oriunda da denunciante, questionando a legalidade da Deliberação da Diretoria-ANTT 955/2019, que teria implementado, contra as normas do setor, verdadeira liberalização do TRIIP, passando a ser o marco regulatório único dessa atividade, sem atentar para os procedimentos necessários, como a audiência pública. Relata que a viação Amarelinho de Transporte de Passageiros Ltda. teria obtido diversas autorizações, apesar de estar seus com atos constitutivos suspensos na Junta Comercial, por recomendação da Procuradoria Geral do Estado de São Paulo (peças 143 e 144) . 
Na sequência imediata, com base nos fatos não objeto da oitiva, foi expedida medida cautelar para suspender a eficácia da Deliberação da Diretoria-ANTT 955, de 22/10/2019, e de todas as autorizações de novos mercados para TRIIP, emitidas pela Agência, desde a referida Deliberação até a presente data, em atenção aos arts. 20, inciso II, 'a' e 47-B da Lei 10.233/2001.
Em apertada síntese, o E. Relator, Ministro Raimundo Carreiro, alerta para o alto número de autorizações concedidas pela ANTT, que pretende examinar e expedir mais de 151.000 novas autorizações, asseverando que abertura do mercado deve ser vista com cuidado, para que não se instale um nível de "competição predatória" que fragilize a qualidade dos serviços prestados no transporte rodoviário de passageiros.
Sustenta que a ANTT teria o dever de estabelecer critérios para limitar o número de autorizações expedidas às empresas interessadas, com base em critérios técnicos.
Menciona a existência de indícios de irregularidades graves na expedição de autorizações à empresa viação Amarelinho de Transporte de Passageiros Ltda., que consta com a inscrição anulada no Cadastro Nacional de Pessoas Jurídicas, em razão de fraude nos selos notariais de reconhecimento de firmas da pessoa jurídica, reconhecida pela Procuradoria da Junta Comercial do Estado de São Paulo (peça 144, p. 18) .
Sustenta que as fragilidades no controle de emissão de novas autorizações propiciam o surgimento de verdadeiro "mercado paralelo" de venda de autorizações, para exploração do serviço de transporte de passageiros.
Ao fim, fundamenta o fumus boni iuris no posicionamento da unidade técnica, e o periculum in mora no fato de que "o retardo da análise de mérito do presente processo pode comprometer a eficácia da decisão do Tribunal e significar a exposição dos usuários a serviços precários de transporte coletivo rodoviário".
Feito esse breve retrospecto, passo a decidir.
II
Com as devidas vênias ao E. Relator, entendo ausentes os requisitos necessários à concessão da medida cautelar.
Poucas, pouquíssimas vezes, se é que uma vez houve, ao longo de mais de 25 anos de exercício da jurisdição nesta Corte de Contas, tive a oportunidade de me defrontar com uma coleção de inverdades e falsidades como as constantes da denúncia ora submetida à apreciação do Plenário.
Ao ler a denúncia, formulada por associação de empresas de transporte, temos a ideia de um quadro dantesco, não somente caótico e errático, mas absolutamente imoral, ilegal e venal. 
Nada mais longe da realidade. O deferimento da cautelar ocorreu em meio a dados e números forjados, informações incondizentes com a realidade e exegeses incompatíveis com o setor, como amiúde demonstrarei adiante.
Com todas as vênias, não verifico a existência do periculum in mora, essencial para a concessão da cautelar, nem nenhuma razão que permita a conclusão de que o trâmite normal do processo traria prejuízos à futura decisão do Tribunal. 
Ao contrário, entendo, de forma absolutamente candente, existente o periculum in mora reverso, haja vista que a cautelar exarada, ao suspender as autorizações já expedidas, impede que centenas, ou mesmo milhares, de serviços autorizados sejam prestados, prejudicando milhões de usuários brasileiros que ficarão sem a opção de serviços de transporte, já autorizados pelo órgão regulador constitucionalmente competente, sem falar nos muitos empresários que investiram, contrataram pessoal e, a partir da cautelar, já não podem operar, gerando um quadro dantesco de insegurança jurídica, jogando por terra o princípio da presunção de legitimidade dos atos do Poder Público.
Com o advento da Lei 12.996/2014, estabeleceu-se novo regime para o TRIIP, em que o serviço é autorizado a todos os que preencham seus requisitos, com plena liberdade de preços, livre e aberta competição, com ausência de termo final.
No afã de cumprir a Lei 12.996/2014, que expressamente determinou a abertura dos mercados de transporte de passageiros, até no mais tardar em 2019 - o que até então não havia sido feito - a ANTT está abrindo, desde a Deliberação ANTT 955, de 22/10/2019, um mercado fechado, concentrado, absolutamente rentável, ainda na mão de pouquíssimos grupos econômicos. 
Até 2019, dois terços das linhas, em todo o Brasil, eram monopolisticamente operadas, porque se encontravam nas mãos de uma só empresa, com um total de 150 empresas, cada uma atuando no seu núcleo. O mercado era dominado por um número decrescente de empresas e sofria com tarifas altas, pouca penetração territorial e altíssima idade da frota. O ônus era todo debitado ao brasileiro carente, morador do interior do País.
A denúncia em análise se insere no contexto de defesa, a qualquer custo, de interesses econômicos privados, contrastantes aos interesses públicos, materializados na nova legislação. Nesse sentido, a ANTT está a sofrer todas as represálias e agressões comuns aos que defendem o interesse público, em detrimento de grupos e corporações economicamente poderosas, que desejam a manutenção do lucrativo status quo. 
Nunca é demais lembrar que, a partir de linhas de ônibus, monopolisticamente controladas, surgiram muitas das principais empresas nacionais, que ostentam plúrimos representantes em todos os setores do Congresso Nacional, muitas defendendo os interesses privados que ora se examinam.
São significativos os números positivos, decorrentes da heroica atuação da ANTT, no setor do transporte coletivo de passageiros. A propósito, os seguintes dados:
Houve aumento de 7% no número de municípios brasileiros atendidos. 
Houve o incremento de 17% nos mercados autorizados, novas linhas de ônibus. 
Houve a elevação em 11% do número de empresas autorizadas. 
Houve a redução de 15% da idade média da frota, ou seja, ônibus mais novos e modernos. 
Houve a redução de 9% no custo do transporte custeado pelos brasileiros mais carentes.
De acordo com os dados da ANTT, a cautelar concedida impacta, negativamente, 6.753 novas ligações interestaduais; 983 municípios passaram a estar conectados; 2,5 milhões de pessoas foram agregadas à rede de prestação do serviço de TRIIP; cerca de 107 milhões de pessoas passaram a contar com mais de uma opção de TRIIP, dando início ao fim do monopólio que sempre prevaleceu no País. 
Em síntese, em pouquíssimo tempo, em apenas dois anos, com a mera vontade de cumprir a Lei 12.996/2014, sem embargo de enfrentar interesses poderosos, a atuação da ANTT logrou obter melhoras importantíssimas na prestação do serviço de TRIIP, em favor do interesse público, seja por atender mais pessoas, seja por melhorar a prestação do serviço, seja por prover a renovação da frota, seja por reduzir para o passageiro o preço das passagens, o que, aliás, se espera em mercados competitivos, não concentradamente monopolísticos.
Nunca é demais lembrar que, no Brasil, cada mercado tem seu dono, situação que se intentou mudar com a lei 12.996/2014, cujos termos foram ostensivamente descumpridos até os últimos dois anos. Natural, portanto, que enfrente a ANTT todos os tipos de agressões e aleivosias, como as que estamos a verificar.
De mais de 2000 pedidos analisados, tendentes à obtenção de autorizações, a ANTT deferiu apenas 306, para todo o País, muitos para empresas que já operavam no setor, o que entremostra análise criteriosa. Ao dizer que foram autorizados 16.000 mercados e só 1,3% estavam operando, apresentou o denunciante mais uma informação falsa, uma vez que 88% dos mercados estão ativos e em plena operação, só não havendo percentual mais alto em razão da pandemia. Outra informação falsa, dizer que empresas havia com 3.000 mercados (linhas de ônibus) mas nenhum deles operando.
O deferimento da cautelar, portanto, para além de instalar o caos no setor da TRIIP, com a suspensão das autorizações já deferidas pela ANTT, causa prejuízos imediatos tanto a quem investiu, para prestar o serviço, como para os usuários desse transporte, além de inibir futuros investimentos, com efeitos nocivos sobre a universalização, continuidade da prestação de serviço, concorrência, qualidade e modicidade tarifária, objetivos de interesse público, todos previstos na legislação.
Até bem pouco tempo, tão concentrado era o mercado, que nele apenas se entrava mediante cautelares judiciais, cujo mérito jamais ou muito tardiamente era julgado. A mercancia ocorria então e em profusão. Uma empresa nova, detentora de uma cautelar de funcionamento, era vendida por valores estratosféricos. Até 2019, 50% de todas as permissões de TRIIP funcionavam por decisões judiciais. A manutenção da suspensão das autorizações cria, portanto, quadro de grave prejuízo ao interesse público, razão bastante para que não seja referendada.  
A ANTT possui hoje metade do seu quadro de pessoal, aproximadamente 400 servidores, na área fim de fiscalização, em dez unidades regionais e 82 postos de fiscalização. Entre 2019 e 2020, a ANTT realizou 202.559 procedimentos de fiscalização, flagrou 2.886 veículos realizando transporte não autorizado de passageiros. De forma que, dentro de suas possibilidades, a ANTT efetivamente fiscaliza o transporte coletivo interestadual de passageiros. 
Relativamente a decisões judiciais, atinentes ao tema ora tratado, a ANTT obteve 27 decisões favoráveis e apenas uma decisão contrária, firmando jurisprudência praticamente pacífica no sentido de que a agência cumpriu a legislação, no deferimento das autorizações, sem irregularidades.
Ainda quanto ao fumus boni iuris, o exame da unidade técnica não pode embasar a concessão da cautelar, pois a SeinfraRodovia não se manifestou sobre nenhuma das questões apresentadas como fundamento da decisão liminar.
Ao contrário, a denúncia inicial tratava de questões absolutamente diversas das mencionadas no despacho de concessão, notadamente porque voltada contra supostas restrições indevidas estabelecidas pela ANTT, que impediriam ou restringiriam o funcionamento de novas empresas.
Nessa linha, por exemplo, transcreve-se o seguinte trecho da inicial:
"Os grandes mercados estão protegidos com cláusulas de barreiras imposta pela requerida a depender da quantidade de quilômetros e passageiro transportados, ou seja, pequenas empresas nunca poderão pleitear grandes mercados. 
Diante desse contexto, verifica-se que a "abertura de mercados" em nada promoveu a sua real finalidade, pois, além dos mercados deferidos estarem sendo autorizados para um pequeno e seleto grupo que monopolizam o setor (...) " (grifou-se) .
Ainda nesse sentido, assevera o Relator que foi "relatado pelo denunciante que grande parte das autorizações foram expedidas a firmas que sequer atendem ao Sistema de Monitoramento da Agência (Monitriip) ", ao passo que o denunciante, em sua inicial, questiona a legalidade dessa exigência, que estaria causando prejuízos ao setor: 
"Ocorre que a ANTT, por meio da Deliberação nº 134, de 21 de março de 2018, inovou no ordenamento jurídico, criando diferenciação entre as transportadoras, ao estabelecer que somente serão deferidos novos mercados às transportadoras que estiverem enquadradas no nível I do MONITRIIP, o que está ocasionando grave prejuízo ao setor rodoviário. (...) 
A ANTT está deferindo novos mercados com amparo na DELIBERAÇÃO ANTT 134/2018 e DELIBERAÇÃO ANTT 254/2020, sendo que ambas estão viciadas de nulidades, ao passo que foram produzidas sem qualquer crivo de observância ao procedimento regulatório previsto em lei (...) "
Também não assiste razão ao Relator, ao afirmar que ANTT, antes de expedir autorizações, teria o dever de estabelecer critérios para limitar o número de autorizações expedidas às empresas interessadas. 
Ora, a lei é de clareza solar ao estabelecer, como regra, a ausência de limites, que só podem ser impostos em caso excepcional de inviabilidade operacional, consoante o disposto no art. 47-B da Lei 10.233/2001. 
"Art. 47-B.  Não haverá limite para o número de autorizações para o serviço regular de transporte rodoviário interestadual e internacional de passageiros, salvo no caso de inviabilidade operacional."  
Conquanto desejável a existência de regulamentação, pela ANTT, dos casos de inviabilidade operacional, essa questão já se encontra superada com a edição do Decreto 10.157/2019 que expressamente regulamenta a inviabilidade operacional, para os fins do art. 47-B da Lei 10.233/2001, como "limitações exclusivamente de caráter físico ou os impedimentos legais na utilização de espaços públicos ou de instalações destinadas à operação dos serviços".
Desse modo, não há confundir o conceito de inviabilidade operacional com o de inviabilidade econômica, não fazendo sentido a preocupação demonstrada com a suposta "competição predatória" que, de resto, não se encontra caracterizada, em nenhum lugar, nos autos.
Pelo contrário, não fossem extremamente rentáveis os mercados, nada justificaria a ostensiva renovação da frota, em andamento, conforme os números apresentados.
São inverídicas as afirmações a respeito da indiscriminada outorga de novas autorizações pela ANTT. Para que nova autorização se defira, é necessário o preenchimento de 35 exigências de ordem técnica, operacional, financeira e jurídica, nos termos da Resolução ANTT-4770/2015.
Veja-se que a ANTT, desde 2019, analisou cerca de 2000 pedidos de mercado apresentados, tendo deferido apenas 306, cerca de 15% do total, o que bem evidencia o cuidado e rigor com que essas solicitações têm sido examinadas.
Não há, portanto, como justificar a tutela de urgência, com base em receio de suposta concorrência desleal, ou outra forma de inviabilidade, atribuição que refoge às competências deste Tribunal.
Quanto às supostas irregularidades relacionadas à Amarelinho, mencionadas na denúncia, elas se referem à Portaria 450/2020 - SUPAS, de 23/07/2020, que atendeu a pedido de novos mercados daquela empresa anteriores à suspensão do CNPJ. Verifica-se que a Procuradoria da Junta Comercial de São Paulo opinou pela suspensão cautelar dos atos constitutivos da empresa em 26/10/2020, três meses após a decisão da ANTT (peça 144, p. 19) , sendo o cancelamento definitivo do CNPJ realizado somente em 11/01/2021 (peça 144, p.3) . 
Já as Portarias 54 e 147 da Superintendência de Serviços de Transporte Rodoviário de Passageiros, emitidas em 13/1/2021 e 9/2/2021, mencionadas pelo Relator, dizem respeito a decisões administrativas quanto à inclusão de mercados em Licença Operacional já existente, não havendo informação de que esses pedidos tenham sido formulados após a anulação do CNPJ.
A situação poderia quando muito revelar falha isolada nos controles internos no procedimento da ANTT, não sendo possível cogitar, na análise de um único caso em apreciação, de problema sistêmico, que pudesse ensejar a suspensão generalizada das autorizações, sem contar que se tratava de decisão recorrível.
Tampouco merece prosperar a tese de que a atuação da ANTT estaria propiciando "o surgimento de verdadeiro 'mercado paralelo' de venda de autorizações". Veja-se que a norma suspendida, a Deliberação da Diretoria ANTT 955, de 22/10/2019, tem por efeito exatamente o oposto, a proibição do mercado de transferências de linhas e autorizações.
Nesse sentido, a referida deliberação introduziu a seguinte modificação na Resolução 4.770/215: 
Art. 2º A Resolução nº 4.770, de 25 de junho de 2015, passa a vigorar com a seguinte redação:
"Art. 51. É vedada a transferência de mercados, linhas ou qualquer hipótese de subautorização da prestação do serviço regular de transporte rodoviário coletivo interestadual e internacional de passageiros." (NR) 
Verifico que a Deliberação ANTT 955/2019, ao contrário do que foi alegado pelo denunciante, não cuidou de revolucionar a normatização do setor, haja vista que cuidou de mero ajuste pontual na Resolução ANTT 4.770/2015, para adequá-la ao regime legal trazido pelas modificações introduzidas pela Lei 12.996/2014.
 Até a referida modificação do marco legal, o mercado de TRIIP era limitado, pois somente o vencedor de uma licitação podia explorar as linhas objeto do certame. Não obstante, era possível que, quando não houvesse mais interesse em continuar a prestação em determinados trechos, a empresa podia realizar a transferência de linhas para outra companhia, o que acabava gerando cobiçado mercado de transferências.
Com a mudança do regime para mercado aberto, concorrencial, sem controle tarifário e sem limitação de prestadores, deixou de haver sentido na "transferência de mercado", pois quem tivesse interesse em prestar o serviço poderia simplesmente requerê-lo, diretamente, à ANTT, sendo desnecessária a negociação entre empresas privadas, bastando preencher os requisitos constantes da legislação já citada.
A deliberação suspensa pela cautelar, para além de ajuste pontual na Resolução ANTT 4.770/2015, disciplinou como ficariam os pedidos já protocolados de transferência de mercados, já que, em tese, com a liberalização determinada pela lei, já não faria sentido a previsão de transferências de mercados, linhas, trechos ou autorizações entre empresas.
Não verifico, ao menos em cognição sumária, maiores modificações que justifiquem a realização de audiência pública ou estudo de impacto regulatório.
A concessão da cautelar teria o condão de produzir efeito oposto ao indicado pelo Relator, pois propiciaria, isto sim, o surgimento de mercado paralelo de venda de autorizações, mormente por voltar a restringir as autorizações de prestação do serviço. 
Ressalto que não há, ainda, nos autos, indícios de que os serviços autorizados estejam sendo prestados de forma precária, mas, ainda que estivessem, esse fato deveria ensejar cobrança ou imposição de melhorias por parte do prestador, sendo absolutamente desproporcional e contrária ao interesse público a radical medida de suspender a total prestação dos serviços. Contraditoriamente, as novas autorizações propiciaram a redução das tarifas, a renovação da frota e o aumento do número dos municípios agregados aos serviços de TRIIP.
Considero que a ANTT, no setor de abertura dos mercados de TRIIP, está realizando louvável trabalho de relevante interesse público, merecedor de todos os encômios. Não obstante,  acompanho a proposta final do Exmo. Ministro Raimundo Carreiro, a qual promove ajustes na medida cautelar concedida, assegurando a continuidade dos serviços autorizados pela agência reguladora competente, bem como estabelecendo prazo para a instrução do processo.
TCU, Sala das Sessões Ministro Luciano Brandão Alves de Souza, em 17 de março de 2021.
WALTON ALENCAR RODRIGUES
Ministro
Preliminarmente, reconheço a relevância da temática e das questões trazidas ao Plenário pelo Exmo. Min. Raimundo Carreiro no âmbito da denúncia tratada nestes autos.
Antes de adentrar na análise das medidas cautelares concedidas, passo a fazer algumas ressalvas sobre as competências do TCU que entendo pertinentes.
Considero que o Tribunal não deve tomar como fundamento originário para sua atuação a aferição das regras de mercado e dos princípios do direito econômico. Na análise da legalidade, legitimidade e economicidade das concessões, podem surgir críticas ao modelo regulatório quanto a estes aspectos, já que a Lei 8.987/1995 prevê que as concessões não devem ter, como regra, caráter de exclusividade. Mas essa aferição da competitividade deve ser feita num contexto mais amplo.
A aferição da incidência das regras de mercado para a regulação de preços nos espaços de autorizações se aproxima muito da regulação ordinária das regras e princípios da ordem econômica nos mercados privados tradicionais. Isso implica num afastamento lógico entre as competências fiscalizatórias do TCU, típicas dos mundos das concessões e permissões, e as competências do Conselho Administrativo de Defesa Econômica (CADE) , vinculadas originariamente a regulação dos mercados privados. 
Claro que o Exmo. Ministro Relator alude a irregularidades da Agência Nacional de Transportes Terrestres (ANTT) na concessão e fiscalização das autorizações, mas a preocupação precípua mais latente é o mau funcionamento do mercado de autorizações, tratando de temas como concentração e dominação de mercado.
Exatamente por isso, qualquer determinação ou recomendação deve ser proposta com parcimônia, sob pena de, substituindo-se ao regulador, adentrar-se em atos praticados no exercício das competências discricionárias dos entes reguladores. Cumpre lembrar que uma das características fundamentais das agências é exatamente a competência para fazer escolhas lícitas, com as quais o TCU pode ou não concordar, mas sempre respeitar.
Feitas essas ressalvas iniciais, passo a tratar das medidas cautelares concedidas por meio do despacho à peça 145.
Após uma análise mais detida dos autos, verifico que a ANTT trouxe argumentos relevantes na sua resposta à oitiva prévia, constantes das peças 134 a 142, e que ainda não foram examinados pelo Tribunal em sede de exame de cautelar. Interpôs, também, agravo contra a decisão cautelar, juntado às peças 200 a 212 na data de hoje (17/3/2021) .
Atendendo a solicitação de audiência, me reuni virtualmente com representantes da agência reguladora nessa segunda-feira, ocasião em que eles reforçaram os argumentos que acostaram aos autos e forneceram memoriais com informações complementares. 
Em apertada síntese, a agência destacou que as irregularidades mencionadas na denúncia são, de modo geral, improcedentes e que já adotou providências para algumas falhas pontuais por ela reconhecidas, citando, por exemplo, que suspendeu a emissão de bilhetes por parte da viação Amarelinho de Transporte de Passageiros Ltda., empresa que esta¿ com a inscrição anulada no Cadastro Nacional de Pessoas Jurídicas.
A ANTT salientou que a abertura de mercado do transporte terrestre coletivo interestadual e internacional de passageiros (TRIP) decorre de previsão expressa na Lei 12.996/2014. Antes da referida lei, o regime aplicável era de permissão, com tarifa regulada, obrigatoriedade de licitação e mercado concentrado. Com o advento da alteração legal, o regime passou a ser de autorização, concedida a todos que preencherem os requisitos, com liberdade de preços e maior competição.
Segundo a agência, as novas autorizações outorgadas atendem às 35 exigências técnicas, operacionais, financeiras e jurídicas previstas da Resolução-ANTT 4770/2015 e demais normas vigentes, a exemplo de:
a. capital social mínimo de R$ 2 milhões (para frota de no máximo 10 ônibus) , R$ 10 milhões (para frota entre 10 e 50 ônibus) e de R$ 15 milhões (para mais de 50 ônibus) ;
b. regularidade fiscal e trabalhista;
c. prova de inscrição no CNPJ e ato constitutivo da empresa; 
d. cadastro dos veículos, com certificado de segurança veicular e seguro de responsabilidade civil; 
e. experiência mínima de 12 meses do responsável pela gestão da transportadora;
f. comprovação de nível 1 do Sistema de Monitoramento do Transporte Rodoviário Interestadual e Internacional Coletivo de Passageiros (Monitriip) .
A análise criteriosa, segundo a ANTT, teria permitido uma aprovação de apenas 306 dos 2.000 pedidos analisados, o que corresponde a cerca de 15%.
Em relação aos impactos, mesmo diante do curto espaço de tempo desde o início da abertura de mercado, a agência informou ter constatado as seguintes melhorias:
g. ampliação de 7% na quantidade de municípios atendidos;
h. crescimento de 17% nos mercados autorizados;
i. aumento de 11% na quantidade de empresas autorizadas;
j. diminuição da idade média da frota de ônibus de 6,8 anos para 5,8 anos, no período compreendido entre junho de 2018 e dezembro de 2020; e
k. redução do preço da passagem em 9%, ao analisar os preços médios praticados entre março de 2019 e março de 2020.
Alegando haver periculum in mora reverso na cautelar concedida, a entidade reguladora afirmou que a suspensão da eficácia da Deliberação da Diretoria ANTT 955, de 22/10/2019, e de todas as autorizações de novos mercados desde a referida deliberação até a presente data ocasionaria graves prejuízos em termos de segurança jurídica e de redução da concorrência, além de prejudicar aproximadamente 63 empresas e 2,5 milhões de pessoas, uma vez que a suspensão afeta mais de 14 mil novos mercados, dos quais 88% estão ativos.
Entretanto, a agência reconheceu que existem oportunidades de melhoria no regramento de autorizações de novos mercados e destacou que, desde agosto de 2020, vem conduzindo amplo processo de participação e controle social para modernizar as regras do TRIP, com audiência pública e análise de impacto regulatório. A nova resolução sobre a matéria está prevista para ser publicada neste primeiro semestre de 2021. 
Desse modo, em cognição sumária, acompanho a proposta final do Exmo. Ministro Raimundo Carreiro, a qual promove ajustes na medida cautelar concedida por despacho à peça 145.
TCU, Sala das Sessões, em 17 de março de 2021.
BENJAMIN ZYMLER
Ministro 
Senhora Presidenta,
Senhor Ministro-Relator,
Senhores Ministros,
Senhora Representante do Ministério Público,
	Inicialmente, cumprimento e congratulo o eminente Relator, Ministro Raimundo Carreiro, pela decisão apresentada. Sem embargo, peço vênias por propor ajustes à redação da medida cautelar proferida, com vistas a melhor modular seus efeitos.
 Na presente oportunidade, Sua Excelência submete a este Plenário referendo à cautelar determinada mediante Despacho datado de 4/3/2021, cujo essencial transcrevo a seguir:
28.	Ante o exposto, com fulcro no art. 71, incisos IX e X, da Constituição Federal, c/c o art, 43, inciso I da Lei 8.443/19692 e os arts. 276, caput e 157 do RI/TCU, DECIDO:
28.1.	suspender a eficácia da Deliberação da Diretoria-ANTT 955, de 22/10/2019, e de todas as autorizações de novos mercados para transporte coletivo rodoviário de passageiros interestadual e internacional emitidas pela Agência Nacional de Transporte Terrestre desde a referida Deliberação até a presente data, em atenção aos arts. 20, inciso II, 'a' e 47-B da Lei 10.233/2001;
28.2.	determinar cautelarmente à ANTT que se abstenha de outorgar novos mercados e novas autorizações de transporte coletivo rodoviário de passageiros interestadual e internacional até a decisão de mérito do Tribunal no presente processo;
28.3.	determinar à ANTT que, no prazo máximo de quinze dias, comunique a presente decisão a todas as empresas autorizadas a partir da Deliberação 955/2019 e informe ao TCU, individualmente, as linhas que por ventura estejam regularmente estabelecidas e corretamente disponibilizadas aos usuários, com o cumprimento aos requisitos previstos para todas as empresas do setor, apresentando a documentação comprobatória pertinente;
Manifesto, desde já, minha anuência quanto à caracterização dos pressupostos para concessão da medida acautelatória. 
Se por um lado, o novo regulamento desburocratiza a concessão de licenças/autorizações para que sejam criadas novas linhas de transporte rodoviário interestadual de passageiros e novas empresas possam vir a ser autorizadas a operar o sistema, tornando o Estado mais ágil para responder às demandas e anseios da sociedade; por outro lado, há que se aprofundar a investigação quanto aos critérios mínimos exigidos para a concessão de tais autorizações, haja vista a necessária segurança no transporte ofertado.
Ocorre que, em virtude dessa nova regulamentação, vigente desde outubro/2019, novas linhas foram criadas e algumas novas empresas habilitadas à prestação desse serviço. Não apenas estas, mas também as empresas que já operavam no sistema tiveram que se estruturar para atender às demandas do novo mercado autorizado, indo desde a aquisição de novos veículos e infraestrutura até a contratação de novos funcionários.
De acordo com dados fornecidos em memorial da ANTT, a agência analisou desde então 2.000 pleitos de novos mercados, dos 	quais 306 foram deferidos, cuja operação fora atribuída a 46 empresas, sendo 17 novas entrantes.
Por meio desses 306 atos autorizativos, cerca de 14 mil mercados foram outorgados desde a publicação da Deliberação nº 955/2019. Ao considerarmos os mercados de forma unitária (sem contar repetições quando pedidos por mais de uma empresa) , a agência informa que foram deferidos 10.262 (dez mil duzentos e sessenta e dois) mercados distintos (diferentes pares de origem/destino) , dos quais 6.753 (seis mil setecentos e cinquenta e três) se referem a ligações interestaduais que não eram atendidas pelo serviço de transporte rodoviário interestadual de passageiros.
Ainda de acordo com a ANTT, esses novos mercados resultaram incremento de 7% na quantidade de municípios atendidos por transporte rodoviário de passageiros interestadual; 983 municípios foram afetados por esses novos mercados, o que agregou 2,5 milhões de pessoas à rede de atendimento desse serviço.
Fora isso, toda a população atendida por esse modal, que representa mais de 107 milhões de pessoas, passou a ter acesso a mais uma opção de transporte rodoviário interestadual de passageiros, com ampliação da concorrência, o que favorece a modicidade tarifária.
Com base nesse breve exposto, penso que este Tribunal poderia reavaliar com cautela os efeitos da medida contida no item 28.1 do Despacho do Excelentíssimo Ministro Relator, que suspende a eficácia da Deliberação da Diretoria-ANTT 955, de 22/10/2019, e de todas as autorizações de novos mercados para transporte coletivo rodoviário de passageiros interestadual e internacional emitidas pela agência.
Em decorrência de tal medida, as cerca de 2,5 milhões de pessoas deixarão de ser atendidas por esse serviço. O impacto hoje na vida dessas pessoas é diferente de quando tal serviço era inexistente, pois antes não havia sequer expectativa da prestação desse transporte, conquanto agora deixarão de usufruir de uma possibilidade de transporte a qual já estão considerando em sua rotina.
Para as diversas empresas que obtiveram as respectivas autorizações e estão atualmente prestando tais serviços, a suspensão de suas autorizações representará prejuízos financeiros, já que foram necessárias, em muitos casos, aquisições de novos veículos e de infraestrutura, e levará invariavelmente a demissões em massa dos funcionários alocados para a operação desses serviços.
No atual momento delicado dessa pandemia, tal fato pode acarretar consequências que prejudicam ainda mais a economia do país.
Somado a tudo isso, há que se ponderar a questão da insegurança jurídica gerada pela suspensão de atos concretos do regulador. 
É bem verdade que se deve priorizar a segurança no transporte de passageiros, contudo a ANTT não abriu mão de todas suas verificações nesse sentido, indiscriminadamente. As autorizações foram vinculadas ao atendimento dos requisitos de regularidade jurídica, financeira, fiscal, trabalhista, técnico profissional e técnico-operacional exigidos.
Por isso, a suspensão de todas as autorizações concedidas partiria do princípio de que todos esses novos mercados são operados por empresas que não deteriam a qualificação mínima para operá-los, o que, como visto, se mostra improcedente. 
Não se pode olvidar que compete à ANTT fiscalizar a regular operação dos serviços por ela concedidos e/ou autorizados. Nesse sentido, a agência possui mecanismos para revisar e até mesmo cassar tais autorizações quando verificadas irregularidades na sua concessão ou no serviço prestado.
Sendo assim, pedindo vênias ao Douto Relator, proponho excluir a medida constante no item 28.1 do Despacho de Sua Excelência, mantendo-se inalterados seus demais termos.
TCU, Sala das Sessões, em 17 de março de 2021.
JOÃO AUGUSTO RIBEIRO NARDES
Ministro

Agência Nacional de Transportes Terrestres.

3. Interessados/Responsáveis:
3.1. Denunciante: Identidade preservada (art. 55, caput, da Lei n. 8.443/1992)

13.1. Ministros presentes: Ana Arraes (Presidente), Walton Alencar Rodrigues, Benjamin Zymler, Augusto Nardes, Aroldo Cedraz, Raimundo Carreiro (Relator), Bruno Dantas, Vital do Rêgo e Jorge Oliveira.
13.2. Ministros-Substitutos presentes: Augusto Sherman Cavalcanti, Marcos Bemquerer Costa e Weder de Oliveira.

AUTO VIACAO GADOTTI LTDA - EPP - GADOTTI TURISMO

EXPRESSO PRINCESA DOS CAMPOS S/A PRINCESA DOS CAMPOS

EXPRESSO SÃO JOSÉ LTDA (¿SÃO JOSÉ¿)

AUTO VIAÇÃO GADOTTI LTDA (¿GADOTTI¿)

SOLIMÕES TRANSPORTES DE PASSAGEIROS E CARGAS LTDA

VIACAO XAVANTE LTDA

ASSOCIACAO NACIONAL DAS EMPRESAS DE TRANSPORTES DIVERSOSANTD

NOBRE TRANSPORTE E TURISMO LTDA

ZANCHETTUR AGENCIA DE VIAGENS E TURISMO LTDA - EPP

RIO NOVO TRANSPORTES E TURISMO LTDA - ME - RIO NOVO TRANSPORTES E TURISMO E OUTROS

ASSOCIAÇÃO NACIONAL DAS EMPRESAS DE TRANSPORTES DIVERSOS - ANTD

POLENTUR - VIAGENS & TURISMO LTDA - EPP

ROTAS DE VIACAO DO TRIANGULO LTDA

TRANSPORTES SANTA MARIA LTDA

BASILIO & BASILIO LTDA

RAIMUNDO CARREIRO

Adoto como Relatório a Decisão que proferi em 4/3/2021, juntada aos autos à peça 145. Trata-se de denúncia, com pedido de medida cautelar, fundada em indícios de irregularidades ocorridas na Agência Nacional de Transportes Terrestres (ANTT) , relacionadas à regulação do setor de transporte rodoviário interestadual e internacional de passageiros, de acordo com as competências consignadas à ANTT pelo art. 24, inciso IV, da Lei 10.233/2001.
2.	Em decisão que proferi à peça 88, de 28/1/2021, acolhi as propostas da Secretaria de Fiscalização de Infraestrutura Rodoviária e de Aviação Civil (SeinfraRodoviaAviação) para conhecer da denúncia, determinar realização de oitiva da ANTT e indeferir o pedido de ingresso nos autos formulado pelo denunciante, verbis:
"8.	Ante o exposto, DECIDO:
8.1.	com fundamento nos arts. 234 e 235 do Regimento Interno do TCU e no art. 103, § 1º, da Resolução - TCU 259/2014, conhecer da presente Denúncia;
8.2.	com fulcro no art. 276, §2º, do RI/TCU, realizar a oitiva da Agência Nacional de Transportes Terrestres para que se pronuncie sobre os indícios de irregularidades trazidos na presente Denúncia;
8.3.	informar à ANTT que a resposta à oitiva sobre os itens 6.8 a 6.16 da instrução, deverá ser elaborada individualmente por item e acompanhada de documentos que a fundamentem;
8.4.	com fundamento no art. 146, § 1º, do RI/TCU, indeferir o pedido do denunciante para ingressar nos autos como parte interessada, uma vez não demonstrada razão legítima para intervir no processo;
8.5.	encaminhar cópia da peça 63 e da instrução à peça 87 para a Agência Nacional de Transportes Terrestres, a fim de subsidiar suas manifestações;
8.6.	alertar os responsáveis pelos fatos ora analisados, no âmbito da Agência Nacional de Transportes Terrestres, inclusive a autoridade designada pela sua assinatura, de que o pedido de medida cautelar será examinado após a oitiva ora determinada, e que a eventual consumação de irregularidades em razão do prosseguimento dos atos sujeitará os respectivos agentes às sanções legais previstas na Lei nº 8.443/92;
8.7.	encaminhar cópia da presente Decisão ao denunciante."
3.	A autarquia foi notificada em 1º/2/2021 (Ofício 2696/2021-TCU/Seproc) , no entanto solicitou prorrogação do prazo para responder à oitiva (peça 92) , o que lhe foi concedido mediante o Despacho inserido na peça 94. 
4.	Em 18/2/2021 a ANTT protocolou a documentação juntada às peças 133-142, em resposta aos indícios de irregularidades estampados nos itens 6.8 a 6.16 da instrução da unidade técnica (peça 86, p. 2) , verbis:
"6.8 A ANTT não estaria obedecendo a ordem cronológica nas análises dos pedidos dos novos mercados, contrariando o art. 1º da Deliberação 254/2020, proferida pela própria agência reguladora. Como exemplo, foram citados os prazos para autorização de mercados, constantes nas Portarias 649/2020 e 695/2020, de autoria da Superintendente Substituta de Serviços de Transporte Rodoviário de Passageiros. Tais problemas já teriam sido identificados pela ANTT, conforme exposto na 868ª Reunião da Diretoria Colegiada; 
6.9 Não haveria critérios definidos para o deferimento ou indeferimento de mercados novos, citando como exemplo caso em que uma determinada empresa teve seu pedido indeferido (Portaria nº 430 da SUPAS/ANTT) e, no dia seguinte, deferido outro pedido semelhante (Deliberação- ANTT 331/2020) ; 
6.10 A ANTT estaria concedendo licenças operacionais a empresas que não atendem ao nível I do MONITRIIP, citando como exemplo o teor da Deliberação 892/2019; 
6.11 A ANTT estaria concedendo autorizações por meio da Superintendência de Serviços de Transporte Rodoviário de Passageiros - SUPAS, todavia tais atos seriam de competência da Diretoria Colegiada; 
6.12 A ANTT não teria estabelecido regras de entrada, regras de permanência e regras de saída das empresas, bem como não realizaria os estudos de avaliação dos mercados, com o objetivo de detalhar e estabelecer os parâmetros de avaliação dos casos enquadrados como inviabilidade operacional; 
6.13 A ANTT teria estabelecido regras que obstaculizaram o direito de livre concorrência, em contrariedade ao art. 3º do Decreto 10.157, de 4 de dezembro de 2019, requerendo o afastamento das normas dos artigos 15 e 16 da resolução ANTT 4770/2015; 
6.14 A ANTT estaria impondo restrições à participação de empresas menores em grandes mercados, citando como exemplo o transporte de passageiros entre Rio de Janeiro e São Paulo; 
6.15 As grandes empresas e consórcios que detêm o monopólio dos grandes mercados do setor de transporte interestadual de passageiros estão solicitando várias supressões de linhas e deixando a população desassistida em determinados mercados, ou seja, as grandes empresas estão se valendo da proteção dos grandes mercados, e por outro lado estão abandonando e suprimindo os mercados ruins e deixando a população desamparada em algumas linhas; 
6.16 A ANTT não estabeleceu a fonte de custeio dos benefícios das gratuidades instituídos pelo Poder Público a pessoa idosa, pessoa com deficiência e o jovem de baixa renda que possuem gratuidade e/ou desconto, de no mínimo, 50% (cinquenta por cento) no valor das passagens rodoviárias, em razão da extinção do regime tarifário"
5.	Realizada a breve recapitulação, passo a tecer algumas considerações sobre o tema.
I - Arcabouço legislativo sobre a matéria 
6.	É cediço que o transporte rodoviário de passageiros é um direito social dos brasileiros e que compete à União delegar a exploração dessa atividade aos agentes privados, quando se tratar de movimentação entre os estados ou para além das fronteiras nacionais, conforme gravado no art. 6º, caput e art. 21, inciso XII, 'e', da Constituição Federal. 
7.	A partir da edição da Lei 12.996/2014, que alterou os arts. 13 e 14 da Lei 10.233/2001, a prestação de serviço regular de transporte rodoviário interestadual e internacional de passageiros passou a necessitar de autorização, e não mais de permissão, do poder público. Entretanto, a novel legislação inseriu também uma limitação para a expedição de autorizações, no art. 47-B da Lei 10.233/2001:
"Art. 47-B.  Não haverá limite para o número de autorizações para o serviço regular de transporte rodoviário interestadual e internacional de passageiros, salvo no caso de inviabilidade operacional." (grifei)  
8.	Como se verifica, a legislação basilar da ANTT prevê que a Agência não só pode, como deve, exercer suas prerrogativas no sentido de estabelecer critérios para limitar o número de autorizações expedidas às empresas interessadas, com base em critérios técnicos.
9.	Contudo, de acordo com os fatos trazidos na denúncia, não é o que se observa na atualidade. Segundo informações apresentadas, a partir da Deliberação da Diretoria Colegiada 955, de 22/10/2019, a Agência alterou profundamente a normatização da matéria, sem que os agentes regulados e a sociedade tenham sido previamente ouvidos.
II - Atuação recente da ANTT
10.	É pertinente relembrar que, desde que a presente denúncia entrou neste Tribunal, no final do ano passado, acompanhamos verdadeiras tragédias envolvendo transporte coletivo de passageiros pelo Brasil. Lastimavelmente, os graves acidentes em Taguaí-SP (novembro/2020) , em João Monlevade-MG (dezembro/2020) e em Guaratuba-PR (janeiro/2021) trouxeram muita dor e prejuízo. Segundo os últimos dados disponíveis do DPVAT, foram pagas 6.074 indenizações de seguro para vítimas de acidentes de ônibus e vans em 2019, sendo que destas, 1.249 perderam a vida.
11.	Nesse contexto de elevado número de acidentes e de fatalidades, a recomendar maior cautela por parte dos órgãos públicos, e encontrando-se em fase de apuração a presente denúncia, que trata justamente da precarização do transporte interestadual de passageiros, a ANTT vem acelerando a emissão de autorizações para exploração desse serviço. 
12.	Conforme se constata no site da ANTT, página Relatórios de Análise de Mercados Novos, corroborado pela resposta da autarquia, no ano passado foram emitidas cerca de 14.000 autorizações, o que representaria "o maior incremento de ligações de toda a história da regulação dos últimos cinquenta anos" (peça 134, p. 22) . Esse número se aproxima da tabela apresentada pelo denunciante, que faz referência a 16.536 mercados deferidos em 2020, porém cabe destacar que as dez empresas que mais amealharam autorizações em 2020 concentram 70% dos novos mercados, dentre 340 empresas habilitadas pela Agência para transporte interestadual e internacional (peça 143, p. 4) . 
13.	Encontrando-se os autos em meu Gabinete, determinei à minha assessoria que pesquisasse as últimas autorizações emitidas pela ANTT e publicadas no Diário Oficial da União. Considero o resultado surpreendente e ao mesmo tempo preocupante, pois somente nesse início de ano, nos dois primeiros meses, foi apurado que a Agência já emitiu 59 Portarias autorizativas, para 400 novas linhas, e cada linha podendo conter dezenas de ligações entre as cidades ao longo da rota.
14.	E isso não é só. Segundo informado pelo denunciante, no presente ano, a ANTT teria convocado 154 empresas com a intenção de analisar a autorização de outros 151.013 novos mercados no transporte regular de passageiros. Esse número representa 10 vezes mais o total de novos mercados autorizados no ano passado, que já teria sido muito acima da média histórica de expansão do setor.
15.	Embora não se negue que, em alguns casos, a abertura do mercado pode ter efeitos benéficos, há que se tomar os devidos cuidados para que não se instale um nível de competição predatória que fragilize a qualidade dos serviços prestados no transporte rodoviário de passageiros.
16.	Cabe destacar ainda que verifico indícios de irregularidades graves nos procedimentos adotados pela ANTT, como por exemplo nas Portarias 54 e 147 da Superintendência de Serviços de Transporte Rodoviário de Passageiros, emitidas em 13/1/2021 e 9/2/2021 respectivamente, pelas quais a Agência autorizou treze novas linhas interestaduais para determinada empresa cadastrada, a viação Amarelinho de Transporte de Passageiros Ltda. (CNPJ 33.698.981/0001-41) . Acontece que a referida empresa está com a inscrição anulada no Cadastro Nacional de Pessoas Jurídicas, conforme informação da Receita Federal apresentada pelo denunciante. Segundo a Procuradoria da Junta Comercial do Estado de São Paulo, houve fraude nos selos notariais de reconhecimento de firmas da pessoa jurídica (peça 144, p. 18) .
17.	A par dessas observações, pode-se concluir em juízo de cognição sumária que a ANTT vem pautando sua atuação recente no sentido de desregulamentar e liberalizar o serviço de transporte coletivo rodoviário interestadual, com grande possibilidade de submeter a população a prestadores de serviço de qualidade duvidosa, inclusive quanto aos requisitos de segurança para a realização do transporte. Além disso, as fragilidades no controle de emissão de novas autorizações propiciam o surgimento de verdadeiro "mercado paralelo" de venda de autorizações para exploração do serviço de transporte de passageiros.
18.	Outro ponto de grande preocupação é a própria capacidade fiscalizatória da Agência reguladora. Não se sabe como a ANTT vai verificar o cumprimento das regras atuais por parte de uma extensa lista de novas empresas atuando no setor, em especial a efetiva disponibilização do serviço à sociedade, com eficiência, segurança, conforto, regularidade, pontualidade e modicidade, tal como previsto no art. 20, inciso II, 'a' da Lei 10.233/2001. 
19.	Entendo que os pontos levantados traduzem risco premente de grave lesão ao interesse público a ensejar a adoção de medida cautelar pelo TCU, na medida em que o retardo da análise de mérito do presente processo pode comprometer a eficácia da decisão do Tribunal e significar a exposição dos usuários a serviços precários de transporte coletivo rodoviário.
III - Análise de consequências
20.	Face à constatação preliminar dos pressupostos do fumus boni iuris, já demonstrado na instrução da unidade técnica de 25/1/2021 (peça 86) , e do periculum in mora no presente caso, faz-se necessária a sustação imediata dos atos administrativos possivelmente emitidos com vício pela ANTT, conforme previsão do art. 276 do Regimento Interno do TCU, com supedâneo no Poder Geral de Cautela do TCU insculpido na Carta Magna de 1988, até que se tenha razoável segurança acerca da adequação da regulação setorial e da observância de parâmetros mínimos de qualidade na prestação dos serviços de transporte interestadual e internacional de passageiros, conforme arts. 20, inciso II, 'a' e 47-B da Lei 10.233/2001.
21.	Ressalto que a presente decisão, por ser de natureza cautelar, não objetiva esgotar a matéria, e além disso, está calcada em dispositivos legais vigentes, não em valores jurídicos abstratos. Contudo, julgo pertinente tecer breves comentários sobre possíveis consequências, no sentido de prestigiar as recentes alterações na Lei de Introdução às normas do Direito Brasileiro - LINDB (Decreto-Lei 4.657/1942) .
22.	Com base nas informações disponíveis nos autos, verifico elevado risco de descumprimento de requisitos de segurança pelas empresas ora entrantes no mercado de transporte interestadual de passageiros, sendo relatado pelo denunciante que grande parte das autorizações foram expedidas a firmas que sequer atendem ao Sistema de Monitoramento da Agência (Monitriip) . 
23.	No entanto, há possibilidade de que, dentre as milhares de autorizações emitidas desde outubro de 2019, constem situações em que a linha tenha sido regularmente instituída e o serviço de transporte tenha sido oferecido à população em condições adequadas. Para esses casos específicos, pondero que a ANTT deve comprovar perante o Tribunal, caso a caso, o estabelecimento da linha e a sua correta disponibilização aos usuários, em atenção aos requisitos previstos para todas as empresas do setor.
IV - Pedidos de acesso
24.	Verifico também a existência nos autos de pedidos de acesso, por parte do denunciante (peças 93 e 100) e da ANTT (peça 95) .
25.	A SeinfraRodoviaAviação examinou os pedidos conforme instrução à peça 132 e pronunciamento do secretário à peça 133, posicionamento ao qual estou parcialmente de acordo. Na decisão à peça 88, deliberei no sentido de indeferir o pedido do denunciante para ingressar nos autos como parte interessada, tendo em vista que não ficou demonstrado razão legítima para intervir no processo, o requerimento deve ser indeferido, consoante as disposições do art. 146, § 1º, do RI/TCU. 
26.	Mantenho o entendimento de que o denunciante não demonstrou razão legítima para ingressar no feito tampouco para ter acesso às peças processuais. Indefiro, portanto, os pedidos formulados às peças 93 e 100.
27.	Quanto ao pedido de vista dos autos apresentado pela Agência, entendo que, por ter sido chamada em oitiva prévia e figurar no feito como unidade jurisdicionada, deve ter acesso às peças do processo que não estejam individualmente revestidas de sigilo, por força legal ou regimental.
V - Dispositivo
28.	Ante o exposto, com fulcro no art. 71, incisos IX e X, da Constituição Federal, c/c o art, 43, inciso I da Lei 8.443/19692 e os arts. 276, caput e 157 do RI/TCU, DECIDO:
28.1.	suspender a eficácia da Deliberação da Diretoria-ANTT 955, de 22/10/2019, e de todas as autorizações de novos mercados para transporte coletivo rodoviário de passageiros interestadual e internacional emitidas pela Agência Nacional de Transporte Terrestre desde a referida Deliberação até a presente data, em atenção aos arts. 20, inciso II, 'a' e 47-B da Lei 10.233/2001;
28.2.	determinar cautelarmente à ANTT que se abstenha de outorgar novos mercados e novas autorizações de transporte coletivo rodoviário de passageiros interestadual e internacional até a decisão de mérito do Tribunal no presente processo;
28.3.	determinar à ANTT que, no prazo máximo de quinze dias, comunique a presente decisão a todas as empresas autorizadas a partir da Deliberação 955/2019 e informe ao TCU, individualmente, as linhas que por ventura estejam regularmente estabelecidas e corretamente disponibilizadas aos usuários, com o cumprimento aos requisitos previstos para todas as empresas do setor, apresentando a documentação comprobatória pertinente;
28.4. 	indeferir os pedidos do denunciante, às peças 93 e 100, relativos ao ingresso como parte interessada nos autos, bem como ao acesso aos documentos do processo;
28.5.	deferir o pedido de acesso, por parte da ANTT às peças 3, 4, 11, 12, 13, 14, 15, 16, 17, 20, 21, 22, 23, 24, 25, 26, 27, 28, 29, 30, 31, 32, 33, 34, 35, 36, 37, 38, 39, 40, 41, 42, 43, 44, 45, 48, 49, 50, 51, 52, 53, 54, 55, 57, 58, 59, 63, 73, 74, 79, 83, 84, 85, 86, 87, 88, 89, 90, 92, 94, 95, 96, 97, 98, 99, 101, 102, 103, 104, 105, 106, 107, 108, 109, 110, 111, 112, 113, 114, 115, 143 e 144, com a ressalva de que se trata de processo sigiloso; e
28.6.	orientar a unidade técnica para que priorize a instrução dos autos, devendo se pronunciar sobre os procedimentos e critérios adotados pela ANTT para emissão de autorizações de transporte rodoviário de passageiros interestadual e internacional, no tocante:
a) à observância da ordem cronológica das análises realizadas sobre os pedidos de novos mercados;
b) à definição prévia dos requisitos para deferimento ou indeferimento dos pedidos; 
c) ao atendimento dos padrões previstos no Sistema de Monitoramento (Monitriip) , por parte das empresas autorizadas;
d) à viabilidade jurídica de emissão de autorizações por parte da Superintendência de Serviços de Transporte Rodoviário de Passageiros;
e) à verificação de inviabilidade operacional dos mercados impactados, nos termos do art. 47-B da Lei 10.233/2001;
f) à adequação dos critérios de qualificação técnico-profissional previstos nos arts. 15 e 16 da Resolução 4.770/2015, com possível reserva de mercado para empresas já estabelecidas;
g) à possibilidade de ocorrência de "mercado paralelo" de venda de autorizações entre empresas de transporte de passageiros a terceiros ou a transportadoras já existentes no mercado;
h) à capacidade da ANTT para fiscalizar a regularidade documental e o cumprimento dos parâmetros de eficiência, segurança, conforto, regularidade, pontualidade e modicidade por parte das empresas autorizadas, conforme previsão art. 20, inciso II, 'a' da Lei 10.233/2001;
h) às consequências da falta de endereçamento do custeio dos benefícios das gratuidades instituídos pelo Poder Público a pessoa idosa, pessoa com deficiência e o jovem de baixa renda sobre as empresas de transporte interestadual e internacional de passageiros; e
i) outras questões a critério da unidade técnica.
28.7. autorizar a unidade técnica a adotar as medidas saneadoras que se fizerem necessárias, inclusive diligenciar outros órgãos jurisdicionados e autuar processos apartados, para a análise das justificativas da ANTT.

8.1. Roberta Negrao Costa Wachholz, representando Agência Nacional de Transportes Terrestres.

Não atuou.

DENÚNCIA. INDÍCIOS DE IRREGULARIDADES EM AUTORIZAÇÕES PARA PRESTAÇÃO DE SERVIÇO DE TRANSPORTE INTERESTADUAL E INTERNACIONAL DE PASSAGEIROS. REFERENDO DE CAUTELAR. AJUSTES NA REDAÇÃO.

DENÚNCIA (DEN)

Secretaria de Fiscalização de Infraestrutura Rodoviária e de Aviação Civil (SeinfraRod).

Submeto ao referendo deste Plenário, nos termos do art. 276, §1º, do Regimento Interno deste Tribunal, a medida cautelar por mim expedida em 4/3/2021 (peça 145) .
2.	Os fundamentos da decisão acautelatória, apoiada nos pressupostos da "fumaça do bom direito", apontado pela Secretaria de Fiscalização de Infraestrutura Rodoviária, e do "perigo da demora", conforme verificado na documentação colacionada aos autos, foram devidamente transcritos no Relatório que integra o presente Acórdão, o que dispensa reprisá-los no presente Voto. 
3.	Acrescento que a ANTT foi comunicada da decisão por meio do Ofício 8.431/2021-TCU/Seproc, de 5/3/2021 (peça 148) , tendo sido registrada a ciência na mesma data (peça 164) .
4.	Ante o exposto, VOTO por que seja aprovado Acórdão que ora submeto a este Colegiado.
********
5.	No decorrer da sessão, ante as ponderações dos Ministros, acolhi proposta no sentido de afastar o item 28.1 do despacho da cautelar, acrescentar o item 28.3.1 e manter os demais.
TCU, Sala das Sessões, em 17 de março de 2021.
RAIMUNDO CARREIRO 
Relator